臺灣高等法院臺南分院民事判決 
111年度上字第184號
上  訴  人  廖公瓚  
            廖志鴻  
兼上二人
訴訟代理人  廖俊杰  
上  訴  人  廖志傑  
被上訴人    天闊有限公司
法定代理人  朱祐宗  
訴訟代理人  黃翎芳律師
複代理人    劉富雄律師
上列當事人間請求確認通行權等事件，上訴人對於中華民國111
年5月31日臺灣雲林地方法院第一審判決（110年度訴字第220號
），提起上訴，本院於111年12月1日言詞辯論終結，判決如下：
    主  文
上訴駁回。
第二審訴訟費用由上訴人負擔。
    事實及理由
壹、程序方面：
一、按訴訟標的對於共同訴訟之各人必須合一確定者，如共同訴
    訟人中一人之行為有利益於共同訴訟人者，其效力及於全體
    ，此參民事訴訟法第56條第1項第1款即明。查本件被上訴人
    請求確認對上訴人等所有坐落雲林縣○○鎮○○段00000地號土
    地（下同段土地均以地號稱之）通行權存在，系爭000-0地
    號為上訴人等共有，是其訴訟標的對於共同訴訟之各人必須
    合一確定，而提起上訴從形式上觀之，係有利於其他同造共
    同訴訟人之行為，是上訴人中之數人提起上訴，依前揭規定
    ，其效力及於同造之其他當事人。本件原審判決後，原審被
    告雖僅由廖公瓚、廖俊杰、廖志鴻提起上訴，惟其效力仍及
    於同造之廖志傑，爰併列為上訴人予以裁判，合先敘明。
二、上訴人廖志傑經合法通知未於言詞辯論期日到場，核無民事
    訴訟法第386條所列各款情形，爰依被上訴人之聲請，由其
    一造辯論而為判決。
貳、實體方面：
一、被上訴人主張：被上訴人為000-0、000-0、000-0、000-0地
    號土地（下合稱系爭土地）及其上同段0000建號建物（門牌
    為雲林縣○○鎮○○路000○0號，下稱系爭建物）所有權人，因
    系爭土地與公路無適當之聯絡，致不能通常使用而為袋地；
    又000地號土地原為上訴人等所有，於民國（下同）69年7月
    31日分割為同段000、000-0、000-0、000-0、000-0、000-0
    0地號等6筆土地，同段000地號土地於80年7月19日再分割出
    系爭土地，故系爭土地係因分割而與公路無適宜之聯絡，僅
    得請求通行同段000地號所分割出之土地；又000-0地號土地
    全部前已納入系爭建物建築基地範圍內，並做為系爭建物指
    定建築線所在，亦為通行損害最小之方法；再依建築技術規
    則建築設計施工編第2條第3項之規定，系爭通路寬度不得小
    於5公尺，而系爭000-0地號土地寬度僅4.4公尺，從而，爰
    依民法第787條第1項前段、第2項、第788條前段、第789條
    之規定，請求確認被上訴人對上訴人等所有系爭000-0地號
    土地全部有通行權存在；上訴人應於通行範圍內土地上之地
    上物移除，並應容忍被上訴人鋪設道路以為通行，並不得有
    妨礙被上訴人通行之行為（原審為被上訴人勝訴之判決，上
    訴人聲明不服，提起上訴）。並答辯聲明：上訴駁回。　
二、上訴人廖公瓚、廖俊杰、廖志鴻部分：被上訴人所有系爭土
    地得經由同段000-00、000-00、000-0地號土地通行至北邊
    修文路，或由同段000、000、0000、0000-0地號土地通行，
    而被上訴人主張通行價值較高之系爭000-0地號土地，應無
    理由；被上訴人明知系爭土地未直接臨路，仍為買受，自應
    承受無法通行之風險，被上訴人現請求通行，其行使權利有
    背於誠信原則，應屬權利濫用；另系爭建物申請建照時所附
    系爭000-0地號土地之土地使用權同意書中之印文，應為訴
    外人廖英杰所蓋，上訴人並不同意系爭同意書之內容云云，
    資為抗辯。並上訴聲明：㈠原判決廢棄。㈡被上訴人在第一審
    之訴駁回。
三、上訴人廖志傑經合法通知未於言詞辯論期日到場，惟具其於
    原審到庭所為聲明或陳述則以：伊願將應有部分也以一坪50
    萬元出賣予被上訴人等語，資為抗辯。
四、兩造不爭執事項為：
   ㈠分割前坐落雲林縣○○鎮○○段000地號土地（下同段土地均以
     地號稱之）原為上訴人所有，系爭土地及000-0地號土地均
     是自000地號土地分割而出。
   ㈡被上訴人於108年7月25日因拍賣取得系爭土地及系爭建物所
     有權，並於108年8月13日移轉登記；系爭土地為袋地，屬
     於都市計劃內土地使用分區商業區土地，容積率320％，000
     0建號建物為總面積105.74平方公尺之鋼筋混凝土造。
   ㈢系爭土地南側000-0地號土地為上訴人等共有，為都市計劃
     內土地使用分區商業區土地，前出租予訴外人陳環寵，目
     前租約到期，其上仍有其搭設之鐵皮屋；系爭土地西側000
     地號土地雜草叢生，其北、東、西、南側分別為兩樓加強
     磚造建物、000-0至000-00地號土地上建物之圍牆、000、
　　 000地號土地間之圍牆、一樓磚造建物（原審卷第157頁）
　　 ；000-0、000-0、000-0地號土地為上訴人共有，為都市計
     劃內土地使用分區商業區土地。
   ㈣000-00地號土地為道路，路名為西螺鎮建興路，系爭土地未
     與建興路相鄰；000地號土地西側為同段000、0000、0000
     地號土地，南側為000-0、000-0地號土地，均非道路。
   ㈤000-0、000地號土地之土地公告現值分別為每平方公尺29,2
     41元、12,154元；若000-0地號土地全部供被上訴人通行，
     道路長、寬各25、4.4公尺。000地號土地全部若供被上訴
     人通行使用，道路之長、寬各42.8、4公尺。
五、兩造爭執事項：
　　被上訴人依民法第787條之規定，請求確認系爭土地對上訴
    人等所有000-0地號土地全部有通行權存在；上訴人應將通
    行範圍內土地之地上物移除，並對於上開土地應容忍被上訴
    人鋪設道路，且不得有妨礙被上訴人通行之行為，是否於法
    有據？　　
六、得心證之理由：
  ㈠按土地因與公路無適宜之聯絡，致不能為通常使用時，除因
    土地所有人之任意行為所生者外，土地所有人得通行周圍地
    以至公路；有通行權人應於通行必要之範圍內，擇其周圍地
    損害最少之處所及方法為之，民法第787條第1項、第2項前
    段定有明文。其性質為因法律規定所生袋地所有人所有權內
    容之擴張，周圍地所有人所有權內容之限制，為周圍地之物
    上負擔。又通行權紛爭事件，當事人就通行權是否存在及其
    通行方法，互有爭議，法院即須先確認袋地對周圍地有無通
    行權，待確認通行權存在後，次就在如何範圍及方法，屬通
    行必要之範圍，由法院依社會通常觀念，斟酌袋地之位置、
    面積、用途、社會變化等，並就周圍地之地理狀況，相關公
    路之位置，與通行地間之距離，周圍地所有人之利害得失等
    因素，比較衡量袋地與周圍地所有人雙方之利益及損害，綜
    合判斷是否為損害周圍地最少之處所及方法。經法院判決後
    ，周圍地所有人就法院判決之通行範圍內，負有容忍之義務
    ；倘周圍地所有人有阻止或妨害通行之行為，通行權人得一
    併或於其後訴請禁止或排除侵害（最高法院111年度台上字
    第327號民事判決意旨參照）。次按依建築法規之規定，提
    供土地作為公眾通行之道路與因時效而形成之既成道路不同
    ，非屬司法院大法官釋字第400號解釋所指私人土地因成立
    公用地役關係，特別犧牲其財產上之利益，國家應徵收給予
    補償之範疇。蓋私有土地依建築法規之規定，提供予公眾使
    用者，私有土地所有人常因而使他基地得為建築之用或因而
    提高建築基地之利用價值，與因時效而形成之既成道路有別
    。是私有土地依建築法規之規定，提供作為公眾通行之道路
    ，雖非上開解釋所稱之既成道路，其未經徵收者，仍應持續
    作為公眾使用，所有權人負有容忍之義務（最高法院102年
    度台上字第1315號民事判決）。
　㈡本件經原審會同兩造及雲林縣西螺地政事務所(下稱西螺地政)測量人員至現場勘驗，勘驗結果為：系爭000-0地號土地有坐落未經營之遊藝場，北側000-00至000-00地號土地均有地上物坐落(4層混凝土磚造建物)，000-0地號土地上南側有鐵皮屋坐落，現供販賣魚翅羹及冰品攤位使用，須至該鐵皮屋北側進入系爭土地，目前無法確認與西側同段000地號土地之界線，因無法從系爭土地西側出入，系爭土地北側及西側均有地上物圍繞無法出入，此有勘驗筆錄及照片附卷可憑(見原審調字卷第149頁至第161頁)。另由系爭土地之地籍圖謄本（同上卷第51頁）及國土測繪圖資服務雲空照圖（原審訴字卷第239頁）以觀，系爭土地四周均遭其他土地包圍而未與公路相鄰，故系爭土地為與公路無適宜聯絡之袋地，已堪認定。
　㈢被上訴人主張系爭000-0地號土地作為私設道路已有十餘年，
    且系爭建物核發建造執照時，上訴人等就系爭000-0地號土
    地均已出具土地使用權同意書，故系爭000-0地號土地實已
    供系爭土地作為通行使用已久之事實，業經本院調閱系爭建
    物申請建造執照相關文件核閱相符；且系爭建物登記謄本之
    其他登記事項欄位有註明「（一般註記事項）：建築基地地
    號：○○段000-0、000-0、000-0、000-0、000-0地號」(附原
    審調字卷第31頁)；另系爭000-0地號土地之土地登記第一類
    謄本之其他登記事項欄位、權狀之註記事項亦載明：「○○段
    0000建號之建築基地地號：○○段000-0、000-0、000-0、000
    -0、000-0地號」（同上卷第63頁），可見系爭000-0地號土
    地已納入系爭建物之建築基地範圍中，並作為法定空地而供
    系爭土地通行，是被上訴人上開主張應可採信。上訴人雖辯
    以上開土地使用權同意書上其印文非其所蓋云云，然未舉證
    以實其說，其空言所述，難以採信。　
　㈣上訴人雖抗辯稱被上訴人可通行系爭土地西側之同段000、00
    0-0、000-0地號土地通行至延平路等語。然按因土地一部之
    讓與或分割，而與公路無適宜之聯絡，致不能為通常使用者
    ，土地所有人因至公路，僅得通行受讓人或讓與人或他分割
    人之所有地，民法第789條定有明文。經查，系爭土地與系
    爭000-0地號土地均係由分割前000地號土地分割而來，已如
    前述；且上訴人上開主張通行同段000、000-0、000-0地號
    土地通行至延平路之方法，除需通行之000、000-0、000-0
    地號土地上已有建物外，依目測即可得知其通行之距離顯較
    通行系爭000-0地號土地遠，通行所需之土地面積亦較系爭0
    00-0地號土地多，顯非損害最小之方式。
　㈤上訴人復主張被上訴人得通行系爭土地北側經修文路36巷至
    至修文路(見本院卷135頁)等語。惟依上訴人上開通行方式
    ，則需經000-00、000-00、000-0地號土地，除該些通行土
    地上已有建物外，依目測即可得知其通行之距離顯較通行系
    爭000-0地號土地遠，通行所需之土地面積亦較系爭000-0地
    號土地多，顯非損害最小之方式。
　㈥上訴人雖辯以被上訴人明知系爭土地為袋地仍予買受，其後
    主張袋地通行顯係權利濫用等語。按權利之行使，不得違反
    公共利益，或以損害他人為主要目的，民法第148條第1項定
    有明文。所謂權利濫用，係在外觀上為權利之行使，實質上
    卻違反權利之社會性，因此不能認為正當行使權利的行為，
    然權利人行使權利，不免對義務人或他人造成不利益之結果
    ，此乃不可避免的正常現象，故必須權利人在主觀上有損害
    他人之意思並且以此為主要目的，始構成權利濫用。本件系
    爭土地既為袋地，則被上訴人依法主張袋地通行，乃為其正
    當權利之行使，難認為權利濫用之舉，上訴人上開所述，難
    認有據。再私有土地依建築法規之規定，提供予公眾使用者
    ，私有土地所有人常因而使基地得為建築之用或因而提高建
    築基地之利用價值，與因時效而形成之既成道路有別。是私
    有土地依建築法規之規定，提供作為公眾通行之道路，雖非
    上開解釋所稱之既成道路，其未經徵收者，仍應持續作為公
    眾使用，所有權人負有容忍之義務（最高法院102年度台上
    字第1315號判決意旨參照）。上訴人等前就000-0地號土地
    既已同意納入系爭建物基地並作為法定空地使用，並據以指
    定建築線，則其同意以000-0地號土地作為私設巷道甚明，
    自難因被上訴人買受系爭土地，即拒絕提供000-0地號土地
    供被上訴人通行使用。
　㈦又需通行之系爭土地為商業區，且已供建築，並依民法第788
    條第1項規定有開設道路之必要時，法院須審酌之重點為道
    路之寬度，並應就袋地與周圍地理環境狀況、社會現況、一
    般交通運輸工具、袋地通常使用所必要程度、周圍地所受損
    害程度、建築法規等因素酌定之。再按基地應與建築線相連
    接，其連接部份之最小長度應在2公尺以上。基地內私設通
    路之寬度不得小於左列標準：…三、長度大於20公尺為5公尺
    ，建築技術規則建築設計施工編第2條第1項第3款定有明文
    。查依所需通行之系爭土地，其上建物於申請建築時，即有
    使用系爭000-0地號土地全部供作建築之法定空地，又系爭
    土地其周圍地東側蓋有四層房建物，北側000-00、000-00地
    號土地其上分別有建號0000、0000號建物西側000地號土地
    雜草叢生，無法供人通行，且四周均有房舍或圍牆阻隔，無
    法供人通行，000地號土地南側有磚瓦造建物，南側000-0地
    號土地上需再經000-0地號土地始與道路相連，均非道路等
    情，有地籍圖謄本、原審勘驗筆錄、照片、土地第一類登記
    謄本在卷可稽（見原審卷第135、149至159、179至183頁）
    ，亦為兩造所不爭執，本院審酌上情，就本件系爭土地所需
    通行之範圍，應以通行000-0地號土地全部，始符合系爭土
    地之通行使用；況000-0地號土地全部即供系爭土地申請建
    築時所供之法定空地，自已供系爭土地通行之用，對周圍地
    受損害程度最小，茲就兩造之利益及損害之權衡加以審酌，
    認被上訴人請求確認系爭土地對上訴人等所有之000-0地號
    土地全部有通行權存在，應屬有據。
　㈧另按有通行權人於必要時，得開設道路，為民法第788條第1
    項前段所明定。而本件系爭土地既為供建築使用之基地，則
    當有鋪設道路供建築物發揮使用目的之必要，故被上訴人請
    求通行000-0地號土地，上訴人等應容忍被上訴人在該土地
    上鋪設道路以為通行，亦屬有憑。
　㈨又按土地所有人取得必要通行權，或得開設道路時，通行地
    所有人或其他占有人均有容忍之義務（最高法院85年度台上
    字第1781號判決意旨參照），倘予以阻止或為其他之妨害，
    通行權人自得請求予以禁止或排除。被上訴人依通行權之積
    極作用，請求上訴人等應將系爭000-0地號土地上之地上物
    移除，且不得有妨礙被上訴人通行之行為，亦屬有據。　　
七、綜上所述，被上訴人依民法第787條之規定，請求確認就000
    -0地號土地全部土地有通行權存在；上訴人應將通行範圍內
    土地之地上物移除，並對於上開土地應容忍被上訴人鋪設道
    路，且不得有妨礙被上訴人通行之行為，自屬正當，應予准
    許。從而原審所為上訴人敗訴之判決，並無不合。上訴論旨
    指摘原判決不當，求予廢棄改判，為無理由，應駁回上訴。
八、本件事證已臻明確，兩造其餘之攻擊或防禦方法及所用之證
    據，認為均不足以影響本判決之結果，爰不逐一論列，附此
    敘明。
九、據上論結，本件上訴為無理由，依民事訴訟法第449條第1項
    、第78條、第85條第1項、第463條、第385條第1項前段，判
    決如主文。
中　　華　　民　　國　　111 　年　　12　　月　　22　　日
                    民事第三庭  審判長法  官  吳森豐

                                      法  官  郭貞秀

                                      法  官  洪挺梧
上為正本係照原本作成。
上訴人如不服本判決，應於收受送達後20日內向本院提出上訴書
狀，其未表明上訴理由者，應於提出上訴後20日內向本院補提出
理由書狀（均須按他造當事人之人數附繕本），上訴時應提出委
任律師或具有律師資格之人之委任狀；委任有律師資格者，另應
附具律師資格證書及釋明委任人與受任人有民事訴訟法第466條
之1第1項但書或第2項（詳附註）所定關係之釋明文書影本。如
委任律師提起上訴者，應一併繳納上訴審裁判費。
被上訴人不得上訴。　　　　　　　　　　　　　　　　　　　
中　　華　　民　　國　　111 　年　　12　　月　　22　　日

                                      書記官  蔡曉卿
【附註】
民事訴訟法第466條之1：
⑴對於第二審判決上訴，上訴人應委任律師為訴訟代理人。但上
  訴人或其法定代理人具有律師資格者，不在此限。
⑵上訴人之配偶、三親等內之血親、二親等內之姻親，或上訴人
  為法人、中央或地方機關時，其所屬專任人員具有律師資格並
  經法院認為適當者，亦得為第三審訴訟代理人。
民事訴訟法第466條之2第1項：
上訴人無資力委任訴訟代理人者，得依訴訟救助之規定，聲請第
三審法院為之選任律師為其訴訟代理人。